臺灣高等法院臺中分院民事判決
109年度上易字第271號
上  訴  人  東明鋁材股份有限公司

法定代理人  吳宗勲  
訴訟代理人  練家雄律師
複代理人    郭庭妤律師
被上訴人    一成興業有限公司



法定代理人  王金交  

訴訟代理人  林亮宇律師
            李秉謙律師
上列當事人間請求給付貨款事件，上訴人對於中華民國109年4月
8日臺灣臺中地方法院108年度訴字第2733號第一審判決提起上訴
，並為訴之減縮，本院於110年7月14日言詞辯論終結，判決如下
：
    主  文
原判決（除減縮部分外）關於駁回上訴人下開第二項之訴及該部
分假執行之聲請暨訴訟費用（除減縮部分外）之裁判均廢棄。
上開廢棄部分，被上訴人應給付上訴人新臺幣9萬3921元，及自
民國108年8月2日起至清償日止，按年息百分之五計算之利息。
其餘上訴駁回。
第一、二審訴訟費用（除減縮部分外）由被上訴人負擔七分之一
，餘由上訴人負擔。
    事實及理由
壹、程序事項：
　　按訴狀送達後，原告不得將原訴變更或追加；但擴張或減縮
    應受判決事項之聲明者，不在此限；此項規定，於第二審訴
    訟程序亦有適用。民事訴訟法第255條第1項第3款及第446條
    第1項分別定有明文。上訴人於原審請求被上訴人應給付新
    臺幣（下同）73萬3042元及法定遲延利息，嗣於民國109年7
    月27日本院準備程序中，減縮請求為66萬6892元本息，核屬
    減縮應受判決事項之聲明，依上開說明，應予准許。
貳、實體事項：
一、上訴人主張：被上訴人自106年1月起至108年2月間止，與上
    訴人訂立鋁製毛胚鋁管之模具製作及買賣等契約（下稱系爭
    契約），且約定由上訴人直接出貨至被上訴人所指定協力廠
    商即訴外人○○企業社進行鑽孔、電鍍等加工後，再運送交付
    予被上訴人，並約定模具生產量達5公噸時，上訴人需將模
    具製作費用退還被上訴人。詎被上訴人於107年7月及同年10
    月至12月等期間，片面主張上訴人所交付加工後之產品有瑕
    疵及訂購產品生產量已達約定退還模具費用之條件，逕行自
    應付貨款中扣款66萬6892元，違反系爭契約約定。爰依系爭
    契約及民法第367條規定，提起本件訴訟，聲明求為命上訴
    人給付66萬6892元，及自支付命令聲請狀繕本送達之翌日（
    即108年8月2日）起至清償日止，按年息5%計算之利息之判
    決；並陳明願供擔保，請准宣告假執行。（原審就前開部分
    為上訴人敗訴之判決，上訴人聲明不服，提起上訴。其餘未
    繫屬本院部分，不予贅述）。並上訴聲明：㈠原判決關於駁
    回上訴人後開第二項之訴部分，及該部分假執行之聲請，暨
    訴訟費用（除減縮部分外）之裁判均廢棄。㈡上開廢棄部分
    ，被上訴人應給付上訴人66萬6892元，及自108年8月2日起
    至清償日止，按年息5%計算之利息。
二、被上訴人則以：系爭契約之性質非屬買賣契約，依約定內容
    ，應適用承攬規定；且縱認係買賣契約，並不影響被上訴人
    得就有瑕疵之部分解除契約，及請求損害賠償之權利。被上
    訴人收受加工後鋁管，若發現屬鋁管本身瑕疵者，會依約退
    貨給上訴人，並寄送折讓單及對帳單予上訴人核對，再由上
    訴人於收受回執聯用印且寄回被上訴人留存，足見兩造間原
    有每月加工後之鋁管不良率為5%以下時，加工費用由被上訴
    人吸收，然超過5%部分，鋁管本身成本及加工費用均由上訴
    人吸收（下稱系爭比例負擔約定）之扣款約定存在，被上訴
    人無不當扣款之情。復因上訴人迭次擅自調漲鋁管價格，並
    表示該報價係預含瑕疵扣款費用，故兩造自107年6月起就不
    良率負擔比例自5%改為全部由上訴人負擔，已無「5%以下」
    之容許不良率之適用。另被上訴人未能持續下單，肇因於上
    訴人片面拒絕接受被上訴人之訂單，就退還模具製作費用部
    分顯有民法第101條第1項規定之適用等語，資為抗辯。並答
    辯聲明：上訴駁回。　　
三、兩造不爭執之事項：(本院卷第181頁)
  ㈠被上訴人自106年1月起至108年2月間向上訴人購買毛胚鋁管
    ，約定由上訴人將鋁管送至被上訴人指定之○○企業社。
  ㈡兩造間就毛胚鋁管品質之約定，包含：材質為6463；硬度須
    達14度以上；不得有拖痕、凹陷及刮傷；洗油須洗乾淨；切
    口須平整，不得有毛邊。
  ㈢被上訴人委託上訴人訂製四組模具，分別為精抽模00000，定
    價1萬6000元；精抽模00000，定價2萬元；精抽模23X27，定
    價2萬7000元，三組精抽模具合計6萬3000元（稅後6萬6150
    元）；以及鋁擠型000-000000模具，定價1萬元。兩造並約
    定當被上訴人向上訴人購買之鋁管重量達一定噸數時，上訴
    人應分別將模具製作費用退還予被上訴人。
  ㈣被上訴人分別於106年4月給付三組精抽模具30%價金(含稅)，
    即1萬9845元，於106年7月給付三組精抽模具其餘70%價金(
    含稅)，即4萬6305元；並於107年3月給付鋁擠型000-000000
    模具之價金1萬元。
  ㈤107年7月、10至12月，上訴人交付被上訴人之鋁管應收貨款
    分別為50萬4016元、13萬5403元、72萬9225元、30萬9780元
    ，合計167萬8424元；被上訴人實際給付金額則為40萬8242
    元、10萬6139元、33萬9897元、9萬1104元，合計94萬5382
    元。其中107年11月、12月被上訴人已自行將模具製作費用
    共7萬6150元自應付貨款中扣除，金額如下表格所示：
日期 應收貨款  被上訴人實際給付 差額 107年7月 50萬4016 40萬8242 9萬5774元 107年10月 13萬5403 10萬6139 2萬9264元 107年11月 72萬9225 33萬9897 38萬9328元(含模具費用6萬6150元) 107年12月 30萬9780 9萬1104 21萬8676元(含模具費用1萬元) 總計 167萬8424 94萬5382 73萬3042元 
  ㈥被上訴人訂貨金額總計為316萬3806元，被上訴人實際付款金
    額為227萬5957元。
  ㈦被上訴人自106年4月起持續向上訴人訂購鋁管、退回不良品
    ，並於扣除不等之費用後，以支票給付貨款，扣除部分均有
    開立折讓單、對帳單予上訴人，且退回之部分有開立退貨單
    ，記載規格、數量，並備註「不良品」，經上訴人之員工或
    法定代理人簽收於退貨單上，並取回不良鋁管。
  ㈧上訴人持續出貨至108年2月。
四、兩造爭執之事項：(本院卷第182頁)
  ㈠系爭契約定性為何？
  ㈡最後一組模具製作費用之退款條件是否成就？「重量達5噸」
    係以各組模具分別認定或以平均重量計算？亦係以生產重量
    計算或扣除退回鋁管重量後計算？
　㈢兩造是否系爭比例負擔約定存在？系爭比例負擔約定自107年
    7月起，改為全部由上訴人負擔？
  ㈣上訴人於107年7月、10至12月交付予被上訴人之鋁管是否具
    有瑕疵？被上訴人是否怠於履行民法第356條規定之買受人
    檢查通知義務?
  ㈤上訴人依民法第367條請求被上訴人再給付66萬6892元之貨款
    本息，有無理由？ 
五、本院得心證之理由：
　㈠系爭契約之性質為承攬與買賣之混合契約：　
　⒈按稱買賣者，謂當事人約定一方移轉財產權於他方，他方支
    付價金之契約；稱承攬者，謂當事人約定，一方為他方完成
    一定之工作，他方俟工作完成，給付報酬之契約，民法第34
    5條第1項、第490條第1項分別定有明文。又按所謂製造物供
     給契約（或工作物供給契約），乃當事人之一方專以或主
    要 以自己之材料，製成物品供給他方，而由他方給付報酬
    之契 約。此種契約之性質，究係買賣抑或承攬，應探求當
    事人之真意以確定之。如當事人之意思，重在工作之完成，
    應定性為承攬契約；如當事人之意思，重在財產權之移轉，
    即應解 釋為買賣契約；兩者無所偏重或輕重不分時，則為
    承攬與買 賣之混合契約，關於工作之完成，適用承攬之規
    定，關於財 產權之移轉，即適用買賣之規定（最高法院104
    年度台上字第1746號、102年度台上字第1468號判決意旨參
    照）。
　⒉經查，依兩造間之商業交易模式，係由上訴人負責製造系爭4
    組模具，再依被上訴人指示之訂單，以系爭4組模具連工帶
    料生產鋁製毛胚管後，將鋁製毛胚管交予被上訴人指定之○○
    企業社加工，再交付予被上訴人收受，被上訴人再付款予上
    訴人等情，為兩造所不爭執。倘兩造間未就訂購之鋁製毛胚
    管之規格及單價互為意思表示之合致，上訴人焉有陸續出貨
    予被上訴人，被上訴人亦收受，且於嗣後對帳時尚自行製作
    載明規格、數量、單價及金額等欄位（包括含稅、重工等）
    明細予上訴人核對，並已支付部分貨款227萬5957元（見兩
    造不爭執事項㈥所示），故由上述兩造間交易過程觀之，雖
    未特別約定系爭4組模具所有權歸何人所屬，惟依被上訴人
    所提出被上訴人所開立106年7月份107年3月份之支票貨款回
    執，其上分別載明：「精抽模具完成：支付全部尾款7成含
    稅金額」、「帳款內含000-000000模具費10,000元整」等語
    （見原審卷第41、43頁），足見兩造就被上訴人開發、製造
    之系爭4組模具所有權應係約定由定作人即被上訴人取得；
    而鋁製毛胚管部分，係由上訴人依被上訴人指示之訂單，連
    工帶料生產後，將鋁製毛胚管交予○○企業社加工後，再交付
    予被上訴人收受。是兩造締約當時的意思，既非單純交付被
    上訴人所訂購之系爭產品，同時包括系爭4組模具之完成為
    必要，且由○○企業社就上訴人交付之鋁製毛胚管後加工製成
    成品交付被上訴人收受，兩造約定之單價係以包含加工及部
    分材料合計在內之半成品價格，係成立買賣契約，堪以認定
    。因此，就鋁製毛胚管之數量、品質及效能有無瑕疵，自應
    適用買賣之規定，就系爭4組模具之完成，則應適用承攬之
    規定。系爭契約之性質應為承攬與買賣之混合契約。被上訴
    人抗辯兩造間所成立系爭契約僅屬包裹式的一個承攬契約云
    云，應與事實不符，不足採信。
　⒊另依前揭兩造不爭執事項㈢所示，足明上訴人同意退還被上訴
    人系爭4組模具製作費用之前提係以大量接受被上訴人訂購
    系爭4組模具產品，藉此攤提製作模具之成本於買賣價金中
    。復因上訴人所爭執製作費用之退還，已減縮兩造間爭執金
    額為1萬元（即鋁擠型000-000000模具），本院審酌前揭106
    年7月份107年3月份之支票貨款回執，系爭4組模具（第1次3
    組、第2次1組）製作日期明顯不同，實難認定兩造間就「重
    量達5噸須退還模具費」之約定有事先預見系爭4組模具合計
    重量僅需整體產能5公噸或需達20公噸之合意，故就第2次模
    具製作費用1萬元之退還，應係以達到「重量達5噸」為條件
    ，被上訴人方能請求退還。然觀諸卷附107年3月至108年2月
    之上訴人出貨單（見原審卷第99至129頁），就第2次模具之
    鋁製毛胚管（品名規格尾數343）生產重量，未見合計已達5
    公噸之紀錄存在，被上訴人此部分之抗辯自難認有理由，實
    屬無據。且本院自無庸就「重量達5噸」係指原始訂單之訂
    購重量（即上訴人生產重量），抑或經被上訴人驗收合格，
    給付買賣價金之重量，加以論述理由之必要。至被上訴人另
    抗辯因上訴人拒絕繼續接受被上訴人之訂購，顯以不正當方
    式阻卻條件成就云云，惟查，被上訴人就第2次鋁製毛胚管
    所訂購貨品之規格及數量，未見已達5噸之退還條件，實難
    認上訴人有以不正當方式阻卻條件成就，被上訴人既未能舉
    證證明，自有給付第2次模具費用之義務。　   
　㈡兩造確有系爭比例負擔約定存在，且未於107年7月起改變此
    約定：
　⒈按經他造於準備書狀內或言詞辯論時或在受命法官、受託法 
    官前自認者，無庸舉證，民事訴訟法第279第1項定有明文。
    經查，被上訴人抗辯兩造確有系爭比例負擔約定存在乙情，
    為上訴人於109年1月6日原審言詞辯論程序陳稱：不爭執等
    語（見原審卷第179頁），堪認上訴人業已自認，除被上訴
    人就此部分辯稱無庸負舉證之責外，上訴人未得被上訴人同
    意而欲撤銷該項自認時，依民事訴訟法第279條第3項規定，
    自應證明該項自認與事實不符，否則，該項事實即有拘束兩
    造及法院之效力。是上訴人雖主張欲撤銷其於原審前開陳述
    ，否認兩造間有前開約定云云，自應就此部分有利於己事實
    ，應負舉證責任。惟查，觀諸上訴人所提出東明應收貨款彙
    整明細及東明106年12月、107年1月、107年3月應付帳款明
    細表，其上均有載明：「不良率超過5%的部分，向東明款；
    不良率5%的部分不請款，一成負擔。」等語（見原審卷第63
    、87、91、95頁），核與證人王○媛於本院具結稱：其是上
    訴人之會計人員，會核對被上訴人所寄發折讓單、對帳單內
    容，並告知上訴人法定代理人吳宗勲，但其沒有參與，所以
    不知道兩造間關於扣款比例之約定細節等語（見本院卷第22
    7、228、231頁）；暨證人王○儒於原審具結稱：一開始合作
    第一次時，吳宗勲有來被上訴人公司瞭解鋁管瑕疵問題點，
    之後被上訴人有同意吸收5%不良率等語（見原審卷第176頁
    ）大致相符，足認兩造確有前開約定由被上訴人吸收鋁管不
    良品5%之加工費，不良品超過5%之部分，管材費用與加工費
    則由上訴人負擔乙情為真。此外，上訴人並未提出相當事證
    以實其說，其自無從撤銷其所為上開自認。
　⒉再承上所述，兩造間就系爭比例負擔約定存在為真，屬常態
    事實，則被上訴人復辯稱自107年7月份後，雙方變更彼此負
    擔比例約定，自原本的5%，改為全部由上訴人負擔之變態事
    實並未具體陳明兩造重新約定之時間、地點，亦未舉證以實
    其說，而衡諸交易常情，兩造間關於彼此負擔比例約定既有
    變更，被上訴人所抗辯與上訴人往來之密切以及交易之金額
    ，被上訴人理應自107年7月份後之東明應付帳款明細表、退
    貨單等證據載明不良品全部由上訴人負擔等字句加以證明，
    然被上訴人就此部分仍未能提出任何證據加以證明，則兩造
    是否已變更彼此負擔比例之事實，實難令人無疑，則被上訴
    人難謂已盡其舉證責任，自難信其抗辯屬實。
　㈢兩造間就物之瑕疵擔保責任有特約約定加重：　
  ⒈次按解釋私人之契約應通觀全文，並斟酌立約當時之情形，
    以期不失立約人之真意。又買賣契約之雙方係以價金與財產
    權互為交換，當雙方對價金與財產權達成合意，即表示該交
    換之價金與財產權對雙方而言具有對價相當性。若為買賣標
    的之財產權在危險移轉於買受人時，具有滅失或減少其價值
    、通常效用或契約約定效用之瑕疵，買賣契約之對價相當性
    即遭破壞，須另循途徑加以調整以維護買受人之利益，此即
    買賣契約中對於出賣人之瑕疵擔保責任設有規範之故。而所
    謂物之瑕疵係指存在於物之缺點而言。凡依通常交易觀念，
    或依當事人之決定，認為物應具備之價值、效用或品質而不
    具備者，即為物有瑕疵。又民法關於瑕疵擔保之規定，並非
    強行規定，當事人得以特約免除、限制或加重之；基於契約
    自由原則，當事人關於瑕疵擔保責任，另有特約者，原則上
    應從其特約（最高法院107年度台上字第2093號、104年度台
    上字第550號民事判決意旨參照）。
  ⒉承前所述，並依前揭兩造不爭執事項㈠、㈡、㈦所示，足認兩造
    間係約定以○○企業社加工後鋁管，交付被上訴人收受時為判
    斷瑕疵存在與否，顯就鋁製毛胚管之買賣訂有關於瑕疵擔保
    責任之加重特約，而上開特約既無違反公共秩序或善良風俗
    之情形，上訴人自應依約對被上訴人負物之瑕疵擔保責任。
　㈣被上訴人並無違反民法第356條規定之檢查通知義務：
　⒈按當事人主張有利於己之事實者，就其事實有舉證之責任。 
    買受人主張買賣標的物有瑕疵，出賣人應負瑕疵擔保或不完
     全給付之損害賠償責任者，應由買受人就瑕疵之事實負舉
    證 責任（最高法院106年度台上字第194號判決意旨參照）
    。
　⒉被上訴人抗辯於107年7月、10月至12月間所收受○○企業社加
    工後鋁管有電鍍不良之瑕疵，已退回上訴人等情，有被上訴
    人提出之被上證7之退貨單附卷可稽（見本院卷第261至273
    頁），且核與證人吳○瑛具結稱：其有親眼看到貨品送回來
    上訴人公司，但不清楚司機是去哪裡載回來，而有瑕疵的產
    品就是刮傷或電鍍不良，還有一個可能充孔過程不良，大概
    就是這樣，退貨回來其及上訴人公司都沒有拍照，但是有留
    下東西等語（見本院卷第297頁）；及證人王○儒證稱：如果
    發現鋁管有瑕疵，會打電話告知該負責的廠商，說明這批貨
    品的問題點，並傳電子郵件；廠商如果看到後，會請他們司
    機來載走；原審被證二退貨單右下角的簽收人是上訴人的司
    機或法代簽收；上訴人把不良鋁管載回去後，還再次清點，
    然後核對最終退貨的數量等語大致相符（見本院卷350、351
    頁），堪信為實，足認被上訴人無違反民法第356條規定之
    檢查通知義務。則被上訴人既已將107年7月、10月至12月間
    退還瑕疵貨品與上訴人，是依前所述，被上訴人就此部分買
    賣價金超過5%之部分，自可拒絕給付；至此部分買賣價金於
    5%以內不良率之部分，承前所述，被上訴人仍有依約給付價
    金之義務。
　㈤上訴人依系爭契約及民法第367條請求被上訴人給付9萬3921
    元，為有理由；逾此部分，即屬無據：
　  承上，並依兩造不爭執事項㈤，被上訴人就鋁擠型000-00000
    0模具費用1萬元及5%以內不良率款項8萬3921元（計算式：1
    67萬8424元×5%＝8萬3921元，元以下四捨五入），仍有依約
    給付價款之義務，被上訴人無權自應給付買賣價金中自行扣
    除。從而，被上訴人依兩造間之契約及民法第367條規定，
    請求被上訴人給付上訴人9萬3921元，應屬有據。　　
六、綜上所述，上訴人依系爭契約及民法第367條規定，請求被
    上訴人給付9萬3921元，及自108年8月2日（送達證書見支付
    命令卷第43頁）起至清償日止，按年息5%計算之利息，為有
    理由，應予准許；逾此部分請求，為無理由，不應准許。原
    審就上開應准許部分為上訴人敗訴之判決，並駁回此部分假
    執行之聲請，尚有未洽。上訴意旨指摘原判決此部分不當，
    求為廢棄改判，為有理由，爰由本院廢棄改判如主文第二項
    所示。至於上訴人之前開請求不應准許部分，原審為上訴人
    敗訴之判決，並駁回其假執行之聲請，經核並無不合，上訴
    意旨指摘原判決此部分不當，求予廢棄改判，為無理由，應
    駁回此部分之上訴。
七、本件事證已臻明確，兩造其餘之攻擊或防禦方法及所用之證
    據，經本院斟酌後，認為均不足以影響本判決之結果，爰不
    逐一論列，附此敘明。 
八、據上論結，本件上訴為一部為有理由、一部為無理由，依民
    事訴訟法第450條、第449條第1項、第79條，判決如主文。
中　　華　　民　　國　　110 　年　　7 　　月　　28　　日
                  民事第六庭  審判長法  官  楊熾光
                                    法  官  莊宇馨
                                    法  官  郭玄義
正本係照原本作成。       
不得上訴。
                                    書記官  劉雅玲

中　　華　　民　　國　　110 　年　　7 　　月　　28　　日